ACORDAO-COMPLETO-2562782

ACÓRDÃO 10457/2022 ATA 42/2022 - PRIMEIRA CÂMARA

VISTOS, relatados e discutidos estes autos de recurso de reconsideração interposto por Valdir Pereira de Castro Filho contra o Acórdão 13355/2021-TCU-Primeira Câmara, relatado pelo E. Ministro Vital do Rêgo, que julgou irregulares as suas contas, condenou-o ao ressarcimento do débito e aplicou-lhe as multas previstas nos artigos 57 e 58, inciso II, da Lei 8.443/1992;
ACORDAM os Ministros do Tribunal de Contas da União, reunidos em sessão da Primeira Câmara, diante das razões expostas pelo Relator, em:
9.1. conhecer do recurso de reconsideração para, no mérito, negar-lhe provimento; e
9.2. dar ciência ao recorrente e demais interessados.

Recurso de reconsideração em tomada de contas especial

Primeira Câmara

Município de Santo Antônio do Leverger/MT.

3. Interessados/Responsáveis/Recorrentes:
3.1. Interessado: Fundo Nacional de Desenvolvimento da Educação (00.378.257/0001-81).
3.2. Responsável: Valdir Pereira de Castro Filho (XXX.017.701-XX).
3.3. Recorrente: Valdir Pereira de Castro Filho (XXX.017.701-XX).

13.1. Ministros presentes: Benjamin Zymler (na Presidência), Walton Alencar Rodrigues (Relator) e Vital do Rêgo.
13.2. Ministro-Substituto convocado: Weder de Oliveira.
13.3. Ministro-Substituto presente: Augusto Sherman Cavalcanti.

ACORDAO-COMPLETO-2584312

Acórdão 2972/2023 - Primeira Câmara

WALTON ALENCAR RODRIGUES

Ministro Vital do Rêgo.

Adoto, como relatório, a instrução elaborada no âmbito da Secretaria de Recursos (peças 116-118) , que contou com a anuência do Ministério Público junto ao TCU (peça 119) .
"EXAME DE ADMISSIBILIDADE
6. Nenhuma divergência a ser apontada quanto à proposta positiva de admissibilidade contida na peça 101 e acolhida pelo e. Relator Min. Walton Alencar Rodrigues (peça 104) .
EXAME DE MÉRITO
7. Delimitação
8. São os pontos a serem analisados: a) a individualização das condutas que importaram a condenação no processo de tomada de contas especial; b) a incidência dos conceitos da Lei de Improbidade Administrativa (LIA) no julgamento da gestão dos recursos; c) a necessidade de demonstração de prejuízo ao erário segundo a LIA e o ônus probatório nos processos em curso no TCU; d) a exibição de novos documentos com vistas à comprovação da destinação dos recursos públicos federais.
9. Da ausência de individualização das condutas dos envolvidos no processo de tomada de contas especial
10. Alega o recorrente que a decisão não fez a indicação precisa de todas as ocorrências e elementos que resultaram a falta de prestação de contas, uma vez que o responsável foi chamado apenas pelo exercício da função de gestor máximo do Município, não sendo compatível com o Estado Democrático de Direito a imputação de responsabilidade integral ao gestor.
11. Afirma a necessidade de individualização da conduta de todos os agentes que concorreram para o evento irregular, necessitando uma especificação das responsabilidades individuais de cada agente envolvido no processo de liquidação das despesas, não sendo possível a responsabilização exclusiva do ex-Prefeito, afastando a condenação com base na teoria do domínio do fato e indicando a incidência do art. 1º, § 3º, da Lei de Improbidade Administrativa.
Análise
12. Inexiste violação ao princípio da individualização, uma vez que a imputação está explicitada no ofício de citação (peças 45 e 51) , alcançando tanto a omissão no dever de prestar contas de recursos públicos federais recebidos quanto a utilização dos recursos durante a gestão do responsável, irregularidades que foram explicitadas na decisão combatida:
6. Quanto ao gestor sucessor, Valdir Pereira de Castro Filho, a unidade instrutiva entendeu que deveria ser responsabilizado, uma vez que, embora o prazo de prestação de contas dos recursos referentes ao Peja 2013 não tenha recaído originalmente sob sua gestão, segundo a Resolução/CD/FNDE 48/2012, ele tornou-se corresponsável pelo dano ao erário, pois, além de não adotar as medidas previstas no normativo mencionado, foi o responsável pela gestão efetiva dos recursos repassados. (peça 74, p.1) 
13. No caso, a responsabilidade do prefeito advém da omissão no cumprimento de obrigações legais decorrentes do exercício da função pública, uma vez que a omissão no dever de prestar contas de gestões anteriores importa ao prefeito pucessor o dever de adotar medidas pertinentes, sob pena de corresponsabilidade, nos termos da legislação vigente:
CF/88
Art. 71. O controle externo, a cargo do Congresso Nacional, será exercido com o auxílio do Tribunal de Contas da União, ao qual compete:
 (...) 
II - julgar as contas dos administradores e demais responsáveis por dinheiros, bens e valores públicos da administração direta e indireta, incluídas as fundações e sociedades instituídas e mantidas pelo Poder Público federal, e as contas daqueles que derem causa a perda, extravio ou outra irregularidade de que resulte prejuízo ao erário público;
Lei 8.443/92
Art. 8° Diante da omissão no dever de prestar contas, da não comprovação da aplicação dos recursos repassados pela União, na forma prevista no inciso VII do art. 5° desta Lei, da ocorrência de desfalque ou desvio de dinheiros, bens ou valores públicos, ou, ainda, da prática de qualquer ato ilegal, ilegítimo ou antieconômico de que resulte dano ao Erário, a autoridade administrativa competente, sob pena de responsabilidade solidária, deverá imediatamente adotar providências com vistas à instauração da tomada de contas especial para apuração dos fatos, identificação dos responsáveis e quantificação do dano.
Decreto-Lei 200/67
Art. 80. Os órgãos de contabilidade inscreverão como responsável todo o ordenador da despesa, o qual só poderá ser exonerado de sua responsabilidade após julgadas regulares suas contas pelo Tribunal de Contas.
§ 1° Ordenador de despesas é tôda e qualquer autoridade de cujos atos resultarem emissão de empenho, autorização de pagamento, suprimento ou dispêndio de recursos da União ou pela qual esta responda.
§ 2º O ordenador de despesa, salvo conivência, não é responsável por prejuízos causados à Fazenda Nacional decorrentes de atos praticados por agente subordinado que exorbitar das ordens recebidas.
§ 3º As despesas feitas por meio de suprimentos, desde que não impugnadas pelo ordenador, serão escrituradas e incluídas na sua tomada de contas, na forma prescrita; quando impugnadas, deverá o ordenador determinar imediatas providências administrativas para a apuração das responsabilidades e imposição das penalidades cabíveis, sem prejuízo do julgamento da regularidade das contas pelo Tribunal de Contas.
 (...) 
Art. 84. Quando se verificar que determinada conta não foi prestada, ou que ocorreu desfalque, desvio de bens ou outra irregularidade de que resulte prejuízo para a Fazenda Pública, as autoridades administrativas, sob pena de co-responsabilidade e sem embargo dos procedimentos disciplinares, deverão tomar imediatas providência para assegurar o respectivo ressarcimento e instaurar a tomada de contas, fazendo-se as comunicações a respeito ao Tribunal de Contas.
Súmula 230 do TCU
Compete ao prefeito sucessor apresentar as contas referentes aos recursos federais recebidos por seu antecessor, quando este não o tiver feito ou, na impossibilidade de fazê-lo, adotar as medidas legais visando ao resguardo do patrimônio público com a instauração da competente Tomada de Contas Especial, sob pena de co-responsabilidade.
14. Portanto, é incompatível com o Estado Democrático de Direito o recebimento de recursos públicos sem a contramedida de prestação de contas da aplicação dos recursos públicos, uma vez que "prestará contas qualquer pessoa física ou jurídica, pública ou privada, que utilize, arrecade, guarde, gerencie ou administre dinheiros, bens e valores públicos ou pelos quais a União responda, ou que, em nome desta, assuma obrigações de natureza pecuniária" (art. 70, parágrafo único da CF/88) .
15. Em se tratando de conduta omissiva, não se mostra possível a imputação de responsabilidade a terceiros, uma vez que o Prefeito é plenamente responsável pela gestão, não havendo demonstração de que tanto a omissão no dever de prestação de contas, quanto a autorização para liquidação de despesas com recursos públicos federais não tenham ocorrido com a aquiescência do gestor público à época dos fatos.
16. Não se trata de imputação de responsabilidade apenas pelo exercício da função pública ou pela incidência da teoria do domínio do fato, uma vez que existe a possibilidade de comprovação, por parte do gestor, da ocorrência de circunstâncias exoneratórias, a exemplo de coação para justificar saques ocorridos à conta dos recursos públicos. Ademais, não é possível interpretar as normas de Direito Financeiro à luz da Lei de Improbidade Administrativa, por se tratar de institutos diversos, sendo possível a responsabilização segundo a Lei própria (Lei 8.443/92) .
17. No que concerne à execução das despesas, a incidência do princípio da boa-fé e os obstáculos e as dificuldades reais experimentadas no decorrer da gestão, serão pontos a serem analisados no tópico subsequente, na discussão sobre a incidência da Lei de Introdução às normas do Direito Brasileiro.
18. Da ausência de conduta de improbidade na gestão do Município
19. Afirma a ausência de prática de qualquer espécie de irregularidade na gestão do Município, não tendo sido observado os princípios da verdade real e do in dubio pro reo na fixação das penalidades, não havendo intenção na obtenção de resultados ilícitos por parte do ex-Prefeito ou vontade deliberada na prática de atos de ilegalidade.
20. Entende que a aplicação da Lei Federal 13.655/2018 importaria a análise das consequências práticas da decisão (art. 20 e 22 da LINDB) , com a análise da natureza e gravidade da infração cometida, possíveis danos concretos causados à Administração Pública, circunstâncias agravantes e atenuantes e antecedentes do agente.
Análise
21. De início, deve-se destacar que o dever de prestar contas não é da entidade, mas sim da pessoa física responsável por bens e valores públicos, pessoalmente responsável pela correta gestão dos recursos públicos confiados, conforme se extrai de diversos julgados dos Tribunais Pátrios:
PROCESSUAL CIVIL. APELAÇÃO. EMBARGOS À EXECUÇÃO. ACÓRDÃO DO TRIBUNAL DE CONTAS DE UNIÃO. INDEFERIMENTO DE PROVAS PERICIAL E TESTEMUNHAL. REVISIBILIDADE JUDICIAL DOS ATOS DO TCU. GARANTIA CONSTITUCIONAL DA INAFASTABILIDADE DO ACESSO À JURISDIÇÃO. EX-PREFEITO MUNICIPAL QUE DEIXA DE PRESTAR CONTAS DA CORRETA APLICAÇÃO DE RECURSOS RECEBIDOS POR MEIO DE CONVÊNIO FEDERAL. (...) O Prefeito do Município que recebe recursos federais por força de convênio assume pessoalmente a responsabilidade pela correta aplicação desses recursos e, evidentemente, pela correta prestação de contas relativas à aplicação desses recursos. A simples alegação do embargante, de que determinou à sua assessoria que prestasse tais contas, é manifestamente insuficiente para descaracterizar sua responsabilidade pessoal. Se o Prefeito delegou a terceiros uma responsabilidade que é sua, evidentemente assume o risco da não-apresentação dessas contas no prazo estipulado no convênio. Hipótese em que a sanção aplicada não está fundamentada exclusivamente no emprego incorreto ou no desvio das verbas repassadas. A sanção foi aplicada, essencialmente, pelo fato de o gestor de dinheiro público não ter prestado as contas devidas. Assim, mesmo que se admita (para efeito de argumentar) , que os documentos comprobatórios do emprego daqueles recursos tenham sido extraviados, isso não afasta a infração concretamente atribuída ao embargante: não ter prestado contas da correta aplicação dos recursos recebidos. Precedente da Turma. Agravo retido e apelação a que se nega provimento.  
 (grifamos; TRF 3, AC 00128221920064036102, TERCEIRA TURMA, JUIZ CONVOCADO RENATO BARTH, Data da Decisão 29/07/2010)  
APELAÇÃO CÍVEL. PROCESSUAL CIVIL E ADMNISTRATIVO. EMBARGOS À EXECUÇÃO. NULIDADE DE DECISÃO PROFERIDA PELO TRIBUNAL DE CONTAS DA UNIÃO (TCU) . POSSIBILIDADE DE REVISÃO JUDICIAL DE DECISÕES EMANADAS DO TCU. LEGITIMIDADE PASSIVA DO EMBARGANTE. LIQUIDEZ E CERTEZA DO TÍTULO EXECUTIVO. PRESCRIÇÃO. NÃO OCORRÊNCIA. IMPROCEDÊNCIA DA AÇÃO. (...) 4. A Constituição Federal atribuiu ao TCU, nos termos de seu art. 71, incisos II e VIII, a competência para "julgar as contas dos administradores e demais responsáveis por dinheiros, bens e valores públicos da administração direta e indireta, incluídas as fundações e sociedades instituídas e mantidas pelo Poder Público federal, e as contas daqueles que derem causa a perda, extravio ou outra irregularidade de que resulte prejuízo ao erário público" e "aplicar aos responsáveis, em caso de ilegalidade de despesa ou irregularidade de contas, as sanções previstas em lei (...) . 5. O embargante Prefeito Municipal da cidade de Cardoso - beneficiária da verba - e não comprovando que a verba destinada ao município por força do convênio firmado entre as partes foi utilizada para os fins que deveria, é de se reconhecer sua responsabilidade pessoal pelo gerenciamento e aplicação dos recursos e por conseqüência ao ressarcimento em questão, sendo irrelevante o argumento de que a verba teria sido utilizada em outras obras do Município. 6. Não há que se falar em solidariedade entre a Prefeitura e o embargado, sendo este o único responsável pelo pagamento do débito que ora lhe é cobrado. 7. Afastada a ineficácia do título executivo, pois as decisões do TCU que resultem imputação de débito ou multa têm eficácia de título executivo. Aplicação do art. 71, § 3º, CF. (...)  
 (grifamos; TRF 3, AC 00028421220014036106, TERCEIRA TURMA, JUIZ CONVOCADO RUBENS CALIXTO, Data da Decisão 10/12/2009)  
CONSTITUCIONAL E ADMINISTRATIVO. TRIBUNAL DE CONTAS DA UNIÃO. PRESTAÇÃO DE CONTAS DE PREFEITO MUNICIPAL. CONVÊNIO. COMPETÊNCIA. RESPONSABILIDADE PESSOAL DO GESTOR. POSSIBILIDADE. (...) 2. A Lei n. 8.443/92 estabelece que a atribuição do Tribunal de Contas da União abrange os responsáveis pela aplicação de recursos repassados pela União, mediante convênio, ao Município. 3. Configura-se legítima a possibilidade de responsabilização pessoal do administrador municipal em face de eventual desvio ou irregularidade apurado em processo administrativo a cargo do Tribunal de Contas da União. 4. Apelação desprovida.  
 (grifamos; TRF 3, AC 200038000111066, QUINTA TURMA, JUIZ FEDERAL PEDRO FRANCISCO DA SILVA (CONV.) , Data da Decisão 21/10/2009)  
CONSTITUCIONAL, PROCESSUAL CIVIL E ADMINISTRATIVO. APELAÇÃO. AÇÃO CIVIL PÚBLICA POR ATO DE IMPROBIDADE ADMINISTRATIVA. MALVERSAÇÃO DE RECURSOS PÚBLICOS FEDERAIS DO SISTEMA ÚNICO DE SAÚDE REPASSADOS À MUNICIPALIDADE PARA APLICAÇÃO EM AÇÕES E SERVIÇOS PÚBLICOS DE SAÚDE. FUNDO NACIONAL DE SAÚDE E PISO DE ATENÇÃO BÁSICA. COMPETÊNCIA DA JUSTIÇA FEDERAL. LEGITIMIDADE PASSIVA AD CAUSAM DO EX-PREFEITO. PRESCRIÇÃO. INOCORRÊNCIA. CERCEAMENTO DO DIREITO DE DEFESA. QUESTÃO JÁ RESOLVIDA NA INSTÂNCIA AD QUEM. IRREGULARIDADES NOS PROCESSOS ADMINISTRATIVOS DE AQUISIÇÃO DE BENS E SERVIÇOS. PROCEDIMENTOS LICITATÓRIOS DEFEITUOSOS. DEMONSTRAÇÃO. ART. 11 DA LEI Nº 8.429/92. ELEMENTO SUBJETIVO. DOLO GENÉRICO. EVIDENCIAÇÃO PELO COMPORTAMENTO EM CONTRARIEDADE MANIFESTA À LEI. MENSURAÇÃO DA SANÇÃO. ART. 12 DA LEI Nº 8.429/92 E PRINCÍPIOS DA RAZOABILIDADE E DA PROPORCIONALIDADE. DESPROVIMENTO DO RECURSO. (...) 3. A alegação de descentralização da administração municipal não se presta a isentar de toda e qualquer responsabilidade o ex-Prefeito, quanto à regularidade da aplicação das verbas públicas federais repassadas à Edilidade, durante seu mandato. Isso porque, como gestor máximo do Município, cabe a ele ordenar as despesas, acompanhar a aplicação dos recursos públicos alocados à Municipalidade e fiscalizar o trabalho dos seus subordinados, que, a propósito, são por ele escolhidos, para os cargos de maior envergadura. Destarte, o ex-Prefeito detém legitimidade passiva na ação civil pública por ato de improbidade administrativa em que se alega malversação de recursos públicos federais postos à disposição durante sua gestão. "In casu, conquanto os recursos advindos do FUNDEF fossem administrados e aplicados pela Secretária de Educação do Município, também condenada neste processo, não resta dúvida sobre a responsabilidade do réu/apelante, na alegada malversação de tais recursos financeiros, de modo que se legitima a sua inclusão no pólo passivo desta demanda, pois, à época dos fatos apontados neste processo, estava ele investido no cargo de Prefeito do Município de Caucaia/CE e, nesta condição, tinha o poder-dever constitucional de fiscalizar todos os atos de seus subordinados, inclusive aqueles praticados por delegação de competência. Rejeita-se, portanto, a preliminar de ilegitimidade passiva ad causam" (TRF5, 4T, AC 541943, Rel. Des. Federal Lázaro Guimarães, j. em 17.09.2013) . "A legitimidade passiva do ex-prefeito é patente, já que o prefeito, como ordenador de despesas, tem total responsabilidade pelas despesas realizadas durante sua gestão, decorrendo da condição de co-responsabilidade com os atos praticados por seus subordinados gestores da coisa pública" (TRF5, 3T, AC 543509, Rel. Des. Federal Marcelo Navarro, j. em 27.06.2013) . Rejeição da preliminar de ilegitimidade passiva ad causam arguida pelo réu, ex-Prefeito. (...)  
 (grifamos; TRF 5; AC 200581000019210, Primeira Turma, Desembargador Federal Francisco Cavalcanti, DJE - Data::06/03/2014 - Página:155)  
22. Do mesmo modo é a posição do Supremo Tribunal Federal: 
EMENTA: - Mandado de segurança. Tribunal de Contas da União.  
2. Prestação de contas referente à aplicação de valores recebidos de entidades da administração indireta, destinados a Programa Assistencial de Servidores de Ministério, em período em que o impetrante era Presidente da Associação dos Servidores do Ministério.  
3. O dever de prestar contas, no caso, não é da entidade, mas da pessoa física responsável por bens e valores públicos, seja ele agente público ou não.  
4. Embora a entidade seja de direito privado, sujeita-se à fiscalização do Estado, pois recebe recursos de origem estatal, e seus dirigentes hão de prestar contas dos valores recebidos; quem gere dinheiro público ou administra bens ou interesses da comunidade deve contas ao órgão competente para a fiscalização.  
5. Hipótese de competência do Tribunal de Contas da União para julgar a matéria em causa, a teor do art. 71, II, da Constituição, havendo apuração dos fatos em procedimentos de fiscalização, assegurada ao impetrante ampla defesa.  
6. Regimento Interno do Tribunal de Contas da União, arts. 9º, §§ 1º e 8º, 119 e 121. Pauta Especial de julgamento publicada com inclusão do processo em referência.  
7. Não cabe rediscutir fatos e provas, em mandado de segurança.  
8. Mandado de segurança indeferido. (grifamos; MS-21.644/DF, Min. Néri da Silveira, DJ. 8.11.96, p. 43204)  
23. A regra geral da responsabilização no âmbito das Cortes de Contas é a adoção da teoria subjetiva da responsabilidade, com a necessidade de evidenciação do dolo ou culpa na conduta ou na omissão do responsável, conforme se extraí da jurisprudência da Corte:
No âmbito dos processos do TCU, a responsabilidade dos administradores de recursos públicos, com base no art. 70, parágrafo único, da Constituição Federal, é de natureza subjetiva, seguindo a regra geral da responsabilidade civil. Portanto, são exigidos, simultaneamente, três pressupostos para a responsabilização do gestor: i) ato ilícito na gestão dos recursos públicos; ii) conduta dolosa ou culposa; iii) nexo de causalidade entre o dano e o comportamento do agente. Deve ser verificada, ainda, a ocorrência de eventual excludente de culpabilidade, tal como inexigibilidade de conduta diversa ou ausência de potencial conhecimento da ilicitude. (Acórdão 2781/2016-TCU-Plenário. Rel. Min. Benjamin Zymler) 
A responsabilidade dos gestores perante o TCU, por ser de natureza subjetiva, pode se originar de conduta comissiva ou omissiva, dolosa ou culposa, cujo resultado seja a violação dos deveres impostos pelo regime de direito público aplicável àqueles que administram recursos da União. (Acórdão 1316/2016-TCU-Plenário. Rel. Min. Ana Arraes) 
24. Considerando que a responsabilidade dos jurisdicionados perante o TCU é de natureza subjetiva, caracterizada mediante a presença de culpa em sentido estrito (stricto sensu) , é desnecessária a caracterização de conduta dolosa (elemento subjetivo específico) ou má-fé do gestor para que ele seja sujeito à responsabilização, também não sendo necessária a comprovação de práticas de acerto ou conluio por parte do gestor (e.g. Acórdão 635/2017-TCU-Plenário. Rel. Min. Aroldo Cedraz) .
25. Note-se que o julgamento realizado pela Corte não viola os princípios da verdade real e do in dubio pro reo, uma vez que foi evidenciada a omissão na prestação de contas, bem como a aplicação de recursos no período de gestão do responsável, segundo os extratos bancários, cabendo ao responsável a prova da boa e regular aplicação do dinheiro público (inversão do ônus da prova) , nos termos do art. 70, parágrafo único, da Constituição Federal de 1988, art. 93 do Decreto-lei n. 200/67 e do art. 66 do Decreto n. 93.872/86, entendimento reconhecido nos julgados das Suprema Corte, verbis:
MANDADO DE SEGURANÇA CONTRA O TRIBUNAL DE CONTAS DA UNIÃO. CONTAS JULGADAS IRREGULARES. APLICACÃO DA MULTA PREVISTA NO ARTIGO 53 DO DECRETO-LEI 199/67. A MULTA PREVISTA NO ARTIGO 53 DO DECRETO-LEI 199/67 NÃO TEM NATUREZA DE SANÇÃO DISCIPLINAR. IMPROCEDÊNCIA DAS ALEGAÇÕES RELATIVAS A CERCEAMENTO DE DEFESA. EM DIREITO FINANCEIRO, CABE AO ORDENADOR DE DESPESAS PROVAR QUE NÃO É RESPONSÁVEL PELAS INFRAÇÕES, QUE LHE SÃO IMPUTADAS, DAS LEIS E REGULAMENTOS NA APLICAÇÃO DO DINHEIRO PÚBLICO. COINCIDÊNCIA, AO CONTRÁRIO DO QUE FOI ALEGADO, ENTRE A ACUSAÇÃO E A CONDENAÇÃO, NO TOCANTE À IRREGULARIDADE DA LICITAÇÃO. MANDADO DE SEGURANÇA INDEFERIDO. (STF; MS 20335, Relator Ministro Moreira Alves, DJ de 25.02.1983) 
EMENTA: MANDADO DE SEGURANÇA. EX-DIRETOR DA ASSOCIAÇÃO DOS SERVIDORES DO MINISTÉRIO DAS MINAS E ENERGIA (ASMME) . CONDENAÇÃO, PELO TCU, AO PAGAMENTO DE VALOR REPASSADO À ENTIDADE, RELATIVO A CONVÊNIO, POR FALTA DE PRESTAÇÃO DE CONTAS. PRETENSA NULIDADE FORMAL. RECURSOS CUJA UTILIZAÇÃO ESTARIA DISPENSADA DE COMPROVAÇÃO PERANTE A CORTE DE CONTAS. Alegações improcedentes. Julgamento que, contrariamente ao afirmado, foi precedido de tempestiva inclusão em pauta especial e realizado com observância do princípio da ampla defesa. Verba utilizada durante a vigência da norma do art. 66 do DL 200/67, que sujeita todos quantos recebam recursos da União ou das entidades a ela vinculadas, direta ou indiretamente, inclusive mediante acordo, ajuste ou convênio, ao dever de comprovar o seu bom e regular emprego. Obrigação de que não se exoneram os administradores dos referidos recursos, pelo simples fato de haverem deixado os respectivos cargos. Ausência de direito líquido e certo. Mandado de segurança denegado. (STF; MS 21682, Relator (a) :  Min. ILMAR GALVÃO, Tribunal Pleno, julgado em 11/03/1994, DJ 06-05-1994 PP-10469 EMENT VOL-01743-02 PP-00336) 
26. Quando à incidência da Lei de Introdução às normas do Direito Brasileiro (LINDB) , deve ser apontada a vasta Jurisprudência da Corte no sentido de que a vigência daquela norma não provocou uma modificação nos requisitos necessários para a responsabilidade financeira por débito, uma vez que o dever de indenizar os prejuízos ao erário permanece sujeito à comprovação de dolo ou culpa, sem qualquer gradação, como é de praxe no âmbito da responsabilidade aquiliana.
27. Como regra, a legislação civil não faz nenhuma distinção entre os graus de culpa para fins de reparação do dano. Tenha o agente atuado com culpa grave, leve ou levíssima, existirá a obrigação de indenizar. A única exceção se dá quando houver excessiva desproporção entre a gravidade da culpa e o dano. Nesta hipótese, o juiz poderá reduzir, equitativamente, a indenização, nos termos do art. 944, parágrafo único, do Código Civil, não sendo o caso em debate.
28. Da ausência de prejuízo ao erário e da possibilidade de imputação de débito e multa
29. Afirma o recorrente que o ato de improbidade previsto no art. 10 da Lei 8.429/92 pressuporia a demonstração de perda patrimonial (prejuízo ao erário) , não sendo possível a condenação sem a demonstração de prejuízos concretos ao erário pela existência de um dano presumido e a imposição de obrigação de ressarcimento, segundo Jurisprudência apontada pelo recorrente.
Análise
30. No processo de tomada de contas especial, é irrelevante a existência de ato de improbidade, sendo necessária apenas a demonstração da omissão no dever de prestar contas (art. 16, III, "a" da Lei 8443) e o dano ao Erário decorrente de ato de gestão ilegítimo ou antieconômico (art. 16, III, "c" da Lei 8443) , justificando o julgamento de irregularidade das contas.
31. Há uma autonomia estampada na própria lei de improbidade (art. 21, II da Lei 8.492/92) , não sendo possível a incidência de julgados que versam sobre atos de improbidade, cuja alçada para julgamento é exclusiva do Poder Judiciário. Estão presentes as circunstâncias legais que, por si só, autorizam o julgamento de irregularidade, sendo correta a exigência da reparação do prejuízo causado ao erário, não podendo ser classificada como mera irregularidade:
Lei 8.443/92
Art. 16. As contas serão julgadas:
[...]
III - irregulares, quando comprovada qualquer das seguintes ocorrências:
[...]
a) omissão no dever de prestar contas;
[...]
c) dano ao Erário decorrente de ato de gestão ilegítimo ao antieconômico;
Art. 19. Quando julgar as contas irregulares, havendo débito, o Tribunal condenará o responsável ao pagamento da dívida atualizada monetariamente, acrescida dos juros de mora devidos, podendo, ainda, aplicar-lhe a multa prevista no art. 57 desta Lei, sendo o instrumento da decisão considerado título executivo para fundamentar a respectiva ação de execução.
32. No caso, não se exige a comprovação de locupletamento por parte do ex-Prefeito (auferimento de benefício próprio ou desvio de recursos) , bastando apenas a demonstração dos atos (e omissões) de gestão do ex-prefeito e a relação com o dano causado, não podendo o comportamento do ex-prefeito ser classificado como mera irregularidade formal.
33. Conforme já discutido em tópico anterior, o processo de tomada de contas especial importa uma inversão do ônus da prova, uma vez que, no âmbito do Direito Financeiro, compete ao gestor provar a boa e regular aplicação do dinheiro público:
É obrigação do ordenador de despesa ressarcir o erário dos prejuízos a que tenha dado causa por ação ou omissão no cumprimento da lei ou das normas do direito financeiro. É responsabilidade pessoal do gestor a comprovação do bom e regular emprego dos valores públicos que, nessa condição, tenha recebido, cabendo-lhe, em consequência, o ônus da prova. (Acórdão 1194/2009-TCU-Primeira Câmaraâmera. Rel. Min. Valmir Campelo. Jurisprudência Selecionada) 
34. Dos documentos de comprovação da destinação dos recursos públicos federais
35. Apresenta o recorrente novos documentos que comprovariam a execução do projeto "Educação não tem idade", com a utilização dos recursos federais repassados para execução de projeto destinado ao atendimento da Educação de Jovens, Adultos e Idosos - EJA - Alfabetização e a oferta do Ensino Fundamental - 1º Segmento, correspondente ao 1º, 2º, 3º e 4º ano do ensino fundamental, com idade de ingresso a partir dos 15 (quinze) anos completos.
Análise
36. A prestação de contas é um ato formal, que, como tal, deve estar em conformidade com a lei, sendo a forma de apresentação das contas um requisito vinculado e imprescindível à sua perfeição. Note-se que o recorrente não apresentou a conciliação bancária e o parecer do Conselho de Acompanhamento e Controle Social do Fundeb (Anexo I e II, da Resolução 48/2012-FNDE) , impedindo a correlação direta entre as despesas realizadas e as movimentações bancárias correspondentes.
37. Não são poucas as oportunidades em que os gestores remetem um conjunto desordenado de elementos e pleiteiam o conhecimento como "prestação de contas", impondo à Corte uma obrigação de se debruçar sobre esses elementos na tentativa de encontrar algum nexo entre a transferência dos recursos financeiros, as aquisições que se alegam terem sido realizadas e os documentos remetidos.
38. Ora, tal situação constitui uma inegável inversão do ônus da prova, que competiria, in casu, aos gestores públicos: é deles a obrigação de comprovar o bom e regular uso das verbas recebidas, de modo que um amontoado de documentos não pode ser acolhido como "prestação de contas", posto que nada comprova.
39. Além da incompletude documental, pois os extratos do convênio indicam movimentações de recursos nos anos de 2019 e 2020 (peça 25) , conquanto os documentos colacionados alcancem apenas despesas realizadas nos anos de 2017 e 2018, não se pode olvidar o fato de que a aplicação dos recursos viola frontalmente diversas formalidades previstas na aplicação dos recursos.
40. Analisando as despesas relacionadas nos documentos anexos (peças 98, p. 33-174; 99 e 100) , observa-se de plano a inexistência de documentos comprobatórios das despesas realizadas (excetuado os seguintes documentos fiscais: peça 98, p. 171; peça 99, p. 1-2, 27 e 107) , em frontal contrariedade às determinações contidas no art. 63, § 2º, da Lei 4.320/64, no sentido da exigência de documentos comprobatórios das despesas realizadas.
41. Uma parcela dos recursos foi transferida diretamente para contas do Município, importando uma perda completa do nexo de causalidade entre as despesas realizadas e os desembolsos ocorridos na conta corrente, afastando a possibilidade de comprovação da boa e regular aplicação dos recursos públicos, verbis:
Transferência de recursos para conta do Município	13.278,62
Transferência de recursos para conta do Município	15.152,82
Transferência de recursos para conta do Município	15.456,15
Transferência de recursos para conta do Município	13.540,79
Transferência de recursos para conta do Município	14.690,97
Transferência de recursos para conta do Município	12.645,88
Transferência de recursos para conta do Município	12.645,88
Transferência de recursos para conta do Município	13.649,74
Total   111.060,85
42. Outro ponto que não pode ser olvidado é que a aplicação dos recursos do Programa de Apoio aos Sistemas de Ensino para Atendimento à Educação de Jovens e Adultos é destinada a ampliação de oferta de vagas em cursos presenciais com avaliação (art. 3º da Lei 10.880/2004) , não sendo possível a implantação do programa sem a existência de um curso formalmente credenciado pelo MEC, bem como a montagem de uma estrutura fora de um "curso presencial com avaliação no processo":
Lei 10.880/2004
Art. 3º Fica instituído o Programa de Apoio aos Sistemas de Ensino para Atendimento à Educação de Jovens e Adultos, no âmbito do Ministério da Educação, a ser executado pelo FNDE, com o objetivo de ampliar a oferta de vagas na educação fundamental pública de jovens e adultos, em cursos presenciais com avaliação no processo, por meio de assistência financeira, em caráter suplementar, aos sistemas de ensino estaduais, municipais e do Distrito Federal.
43. A destinação dos recursos do Programa também é restrita a "despesas para a manutenção e desenvolvimento das novas turmas de EJA, de acordo com o que estabelece o Art. 70 da Lei 9.394/1996" nos termos da Resolução CD/FNDE 48/2012, não sendo possível a aplicação em outras destinações tais como a aquisição de gêneros alimentícios (art. 71, IV, da Lei 9.394/96) ou a realização de despesas com cerimônias de formatura, conforme indicado nos documentos colacionados:
	Despesas com gêneros alimentícios
	Valores

		Mercado Boa Compra Ltda

	Mercado Boa Compra Ltda

	Mercado Boa Compra Ltda

	Mercado Boa Compra Ltda

	Mercado Boa Compra Ltda

	Mar Serviços e Construções Ltda

	Mar Serviços e Construções Ltda

		7.142,98

	10.362,40

	6.600,00

	5.019,15

	5.499,50

	20.637,53

	14.750,90

	Despesas com realização de cerimônia de formatura
	Valores

	Devanil Elena Matos Costa
	4.780,00

44. Também merece destaque a ausência de acompanhamento e controle social sobre a execução do Programa Público Federal, uma vez que a execução do programa deve ser acompanhada pelos Conselhos Municipais, inclusive com a competência de "elaborar parecer das prestações de contas a que se refere o parágrafo único do art. 31 desta Lei" (art. 24, § 13 da Lei 11.494/2007) , sendo pressuposto para validade das contas a expedição do Parecer Conclusivo sobre as contas prestadas:
Lei 11.494/2007
Art. 24.  O acompanhamento e o controle social sobre a distribuição, a transferência e a aplicação dos recursos dos Fundos serão exercidos, junto aos respectivos governos, no âmbito da União, dos Estados, do Distrito Federal e dos Municípios, por conselhos instituídos especificamente para esse fim.
 (...) 
§ 13.  Aos conselhos incumbe, também, acompanhar a aplicação dos recursos federais transferidos à conta do Programa Nacional de Apoio ao Transporte do Escolar - PNATE e do Programa de Apoio aos Sistemas de Ensino para Atendimento à Educação de Jovens e Adultos e, ainda, receber e analisar as prestações de contas referentes a esses Programas, formulando pareceres conclusivos acerca da aplicação desses recursos e encaminhando-os ao Fundo Nacional de Desenvolvimento da Educação - FNDE.
Lei 10.880/2004
Art. 5º O acompanhamento e o controle social sobre a transferência e aplicação dos recursos repassados à conta do PNATE serão exercidos nos respectivos Governos dos Estados, do Distrito Federal e dos Municípios pelos conselhos previstos no § 13 do art. 24 da Lei nº 11.494, de 20 de junho de 2007. (Redação dada pela Lei nº 11.947, de 2009) 
§ 1º Fica o FNDE autorizado a suspender o repasse dos recursos do PNATE nas seguintes hipóteses: (Redação dada pela Lei nº 11.947, de 2009) 
I - omissão na prestação de contas, conforme definido pelo seu Conselho Deliberativo; (Redação dada pela Lei nº 11.947, de 2009) 
II - rejeição da prestação de contas; (Redação dada pela Lei nº 11.947, de 2009) 
III - utilização dos recursos em desacordo com os critérios estabelecidos para a execução do Programa, conforme constatado por análise documental ou de auditoria. (Incluído pela Lei nº 11.947, de 2009) 
§ 2º Os Estados, o Distrito Federal e os Municípios garantirão a infra-estrutura necessária à execução plena das competências dos Conselhos a que se refere o caput deste artigo.
§ 3º Os Conselhos a que se refere o caput deste artigo deverão acompanhar a execução do PNATE e do Programa de Apoio aos Sistemas de Ensino para Atendimento à Educação de Jovens e Adultos, podendo, para tanto, requisitar do Poder Executivo dos Estados, do Distrito Federal e dos Municípios os dados, informações e documentos relacionados à utilização dos recursos transferidos.
45. Não sem razão, existe uma remansosa jurisprudência da Corte no sentido de que "a ausência de parecer dos conselhos municipais de controle social, quando previsto em programas federais de natureza continuada, não existindo outras provas que demonstrem a correta aplicação dos recursos repassados, conduz ao julgamento pela irregularidade das contas", exemplificada no Acórdão 8739/2020-TCU-Primeira Câmara (Rel. Min. Vital do Rêgo) , assumindo o gestor público o risco na execução de programa público sem a atenção às formalidades legais exigidas, associada à ausência de documentos fiscais comprobatórios das despesas realizadas, à margem dos Conselhos Municipais de Controle Social.
46. Também deve ser registrado que as despesas para as quais existem documentos fiscais que supostamente permitiriam correlação entre as transferências bancárias e as despesas apontadas, especialmente relacionadas à aquisição de materiais, não exibem uma clara proporcionalidade entre o número de alunos alcançados pela atividade municipal (203 alunos: peça 98, p. 95-108) e o quantitativo, por exemplo, de cadernos brochura adquiridos (1.590 cadernos: peça 99, p. 1 c/c peça 99, p. 27) , indicando a compra desordenada de materiais e uma atividade de planejamento deficiente, associada a ausência de fiscalização por parte dos Conselhos Municipais:
Aquisição de material
Tectoner do Brasil Ltda ME (peça 98, p. 171)	9.522,00
Foco Papelaria e Comércio de Moveis Ltda-ME (peça 99, p. 1)	59.311,46
Foco Papelaria e Comércio de Moveis Ltda-ME (peça 99, p. 27)	15.191,77
47. Por fim, não se pode olvidar a ausência de documentos fiscais para as demais despesas representadas nos documentos colacionados pelo recorrente, impossibilitando a correta comprovação da boa e regular aplicação dos recursos públicos federais, à minga de documentos que demonstrem a entrega dos bens ou serviços contemplados nos documentos de empenho e liquidação, verbis:
	Serviços de transporte
	
	Serviços de Transporte Duarte Amorin e Amorin Ltda
	10.394,10

	Serviços de Transporte Duarte Amorin e Amorin Ltda
	11.788,42

	Serviços de Transporte Duarte Amorin e Amorin Ltda
	14.624,75

	Serviços de Formação Continuada RM Da Silva
	13.818,92

	Serviços de Transporte Duarte Amorin e Amorin Ltda
	14.920,80

	Serviços de Transporte Duarte Amorin e Amorin Ltda
	7.392,53

	Pagamento de Bolsas
	
	Adriana de Oliveira
	10.400,00

	Ana Adelia B R D Oliveira
	10.400,00

	Cristiane Jesus Leite
	8.800,00

	Dirley Laura de Almeida
	3.200,00

	Edi Honoria de Oliveira
	3.200,00

	Edina Maria dos Santos
	10.795,00

	Estela Edlaine Oliveira
	22.500,00

	Fatima Dias da Costa
	13.500,00

	Flaviane S D Arruda Mota
	8.800,00

	Geovanna Brito Oliveira
	10.400,00

	Gislaine Dias S Santos
	8.800,00

	Harielle Fagma A Oliveira
	28.500,00

	Ionara C Ribeiro Silva
	800,00

	Josanea A S Oliveira
	21.000,00

	Marlene D Souza Santos
	7.200,00

	Sandra Maria Pinto Silva
	22.500,00

	Silvana Rodrigues Souza
	8.000,00

	Simone Bahri
	3.200,00

	Solange Duarte de Amorim
	10.400,00

	Ronaldo B S Almeida
	16.000,00

	Joao Augusto de Oliveira
	13.000,00

	Jociane Fatima de Souza
	3.200,00

	Laura Thaysa Moraes de Oliveira
	2.400,00

	Joircy Aparecida Taques
	13.500,00

	Clara Misia Nunes Santos
	6.400,00

	Joiciane Fatima de Souza
	2.400,00

	Raquel Pinheiro de Arruda
	6.000,00

	Fabyany Antunes de Andrade
	3.000,00

	Despesas com serviços de informática em escolas
	
	Oail Pires de Miranda
	2.000,00

	Oail Pires de Miranda
	2.500,00

	Oail Pires de Miranda
	2.800,00

	Despesas com serviços de confecção de apostilas
	
	Oail Pires de Miranda
	4.554,60

	Despesas com professora da rede municipal
	
	Kelia Luciana Fontenele de Freitas
	2.383,91

48. Portanto, em se tratando de documentos insuficientes para comprovar a boa e regular aplicação dos recursos públicos (art. 63, § 2º, da Lei 4.320/64: documentos fiscais para comprovação da despesa) , associado a diversas violação de diversas formalidades legais para a execução do programa de alfabetização, não se mostra possível o acolhimento do recurso para julgar a regularidade na aplicação dos recursos federais segundo as normas de regência:
a) ausência de documentos de conciliação bancária e o parecer do Conselho de Acompanhamento e Controle Social do Fundeb (Anexo I e II, da Resolução 48/2012-FNDE) ;
b) execução do programa à margem do sistema formal de educação (sem a oferta de vagas na educação fundamental pública de jovens e adultos, em cursos presenciais com avaliação no processo: art. 3º da Lei 10.880/2004) ;
c) ausência de participação do Conselho Municipais de acompanhamento social e fiscalização (art. 24, § 13 da Lei 11.494/2007) ;
d) realização de transferências de recursos diretamente para conta do Município, importando quebra do nexo de causalidade;
e) aquisição de bens e serviços fora do escopo previsto no art. 70 e 71, da Lei 9.394/96, admitindo apenas a realização de despesas de manutenção e desenvolvimento do ensino;
f) ausência de proporcionalidade entre o número de pessoas alcançadas pela despesa pública e os quantitativos de materiais adquiridos pela Prefeitura.
CONCLUSÕES
49. Inexiste violação ao princípio da individualização da conduta, uma vez que a responsabilidade foi apresentada na citação e analisada na decisão recorrida, quanto à omissão no dever de prestação de contas e a gestão dos recursos repassados, sendo compatível com o Estado Democrático de Direito a responsabilização do gestor que gerencia recursos públicos federais, nos termos do art. 70, parágrafo único da CF/88, não havendo responsabilidade pelo mero exercício da função pública.
50. O julgamento não viola os princípios da verdade real e do in dubio pro reo, uma vez que está comprovada tanto a omissão no dever de prestar contas quanto a gerência de recursos evidenciadas durante a gestão do responsável, segundo os extratos bancários da conta vinculada. Em matéria de Direito Financeiro, compete ao gestor público a comprovação da boa e regular aplicação dos recursos público, com a inversão do ônus da prova, segundo a legislação de vigência e a Jurisprudência da Cortes Pátrias.
51. Não é necessária a comprovação de um dolo específico nas ações que resultaram dano ao erário, sendo suficiente a caracterização da conduta dolosa e da culpa em sentido estrito, não havendo modificação da obrigação de ressarcimento de danos causados pelas normas advindas da Lei de Introdução às normas do Direito Brasileiro (LINDB) , não se exigindo a comprovação de locupletamento por parte do ex-Prefeito.
52. O conjunto de documentos juntados pelo recorrente sem uma evidenciação precisa do nexo de causalidade entre as despesas realizadas e os desembolsos ocorridos na conta corrente não permite comprovar a boa e regular aplicação dos recursos públicos, sendo ônus do gestor fazer a prova integral da correspondência exigida nas contas, observada, além da ausência de documentos fiscais de comprovação das despesas realizadas, a violação de formalidades que impedem o acolhimento do recurso.
PROPOSTA DE ENCAMINHAMENTO
Deste modo, submete-se à consideração superior a presente análise do recurso de reconsideração interposto por Valdir Pereira de Castro Filho contra o Acórdão 13355/2021-TCU-Primeira Câmara, para propor, com base nos artigos 32 e 33 da Lei 8.443/92, combinados com o art. 285 do RI/TCU, conhecer e negar provimento ao recurso, dando ciência ao recorrente e Procuradoria da República no Estado do Mato Grosso da decisão que vier a ser adotada."

Rony de Abreu Munhoz (11.972/OAB-MT); Ivan Schneider (15.345/OAB-MT).

Procurador Júlio Marcelo de Oliveira.

RECURSO DE RECONSIDERAÇÃO EM TOMADA DE CONTAS ESPECIAL. CONHECIMENTO. ARGUMENTOS INSUFICIENTES PARA REFORMAR O JULGAMENTO. CONHECIMENTO. NEGATIVA DE PROVIMENTO. CIÊNCIA.

TOMADA DE CONTAS ESPECIAL (TCE)

Secretaria de Recursos (Serur); Secretaria de Controle Externo de Tomada de Contas Especial (Secex-TCE).

Trata-se de recurso de reconsideração interposto por Valdir Pereira de Castro Filho contra o Acórdão 13355/2021-TCU-Primeira Câmara, relatado pelo E. Ministro Vital do Rêgo, que julgou irregulares as suas contas, condenou-o ao ressarcimento do débito e aplicou-lhe as multas previstas nos artigos 57 e 58, inciso II, da Lei 8.443/1992.
Na origem, cuidam os autos de tomada de contas especial instaurada pelo Fundo Nacional de Desenvolvimento da Educação (FNDE) em desfavor do recorrente, ex-prefeito de Santo Antônio do Leverger/MT (gestão de 7/10/2015 a 31/12/2016 e de 1º/1/2017 a 31/12/2020) , em razão da omissão no dever de prestar contas dos recursos recebidos, no valor histórico de R$ 503.205,00, por meio do Programa de Apoio aos Sistemas de Ensino para Atendimento de Jovens e Adultos (Peja) , no exercício de 2013.
Irresignado, o recorrente alegou, em síntese, a falta de individualização da sua conduta com a dos demais gestores públicos envolvidos no Peja/2013, a inexistência de prática de ato de improbidade administrativa e do cogitado prejuízo ao Erário (peça 98) .
Além disso, defende que a documentação anexada aos autos, às peças 98-100, comprova a regular aplicação dos recursos do Peja/2013, apesar de reconhecer que não apresentou a prestação de contas ao FNDE até o presente momento.
Diante disso, pede o conhecimento do recurso de reconsideração para que, no mérito, seja reformado o Acórdão 13355/2021-TCU-Primeira Câmara ou, subsidiariamente, que a sua responsabilidade seja sopesada com base nos princípios da razoabilidade e proporcionalidade, convertendo as sanções em determinações.
A Secretaria de Recursos (Serur) , com a anuência do Ministério Público junto ao TCU, manifestou-se pelo conhecimento e desprovimento do recurso.
Após esse breve resumo, passo a decidir.
Inicialmente, ratifico os exames preliminares de admissibilidade e conheço do recurso, restando atendidos os requisitos legais atinentes à espécie.
No que tange à preliminar de mérito relativa à prescrição, examino, de ofício, a ausência do transcurso do prazo quinquenal para a prescrição punitiva e de ressarcimento do TCU, nos termos da Lei 9.873/1999 e da Resolução-TCU 344/2022.
De acordo com o disposto nos artigos 4º, II, e 5º, I, da Resolução-TCU 344/2022, o termo inicial para a contagem do prazo é a data em que as contas deveriam ter sido prestadas (peça 6) , em 3/8/2015, e, como causas interruptivas da prescrição, têm-se, por exemplo, o parecer financeiro do FNDE (peça 10) , de 16/5/2019, e citação e a audiência promovidas por este Tribunal, em 16/9/2020 (peça 57) .
Do mesmo modo, também não se operou a prescrição intercorrente, já que o processo não ficou paralisado por mais de três anos, conforme observa-se da primeira notificação do recorrente pelo FNDE (peça 8) , em 17/5/2019, do relatório de TCE (peça 17) , em 18/9/2019, do pronunciamento ministerial (peça 23) , em 4/2/2020, e do acórdão condenatório (peça 73) , em 14/9/2021.
No mérito, verifico que as razões recursais apresentadas foram adequadamente enfrentadas pela Serur, cuja instrução adoto integralmente como razões de decidir, sem prejuízo das considerações a seguir.
Em relação à individualização da conduta, a condenação do recorrente deve-se ao fato dele ter sido o responsável pela indevida movimentação dos recursos durante o período compreendido entre 31/8/2017 e 24/1/2020 e pela omissão no dever de prestar contas, impossibilitando a comprovação do nexo de causalidade entre os recursos recebidos e as transferências de quantias da conta corrente do Peja/2013 em favor de determinadas pessoas físicas e jurídicas. 
Nesse contexto, rememoro que é dever do administrator público comprovar a boa e regular aplicação de recursos federais que lhe forem confiados, nos termos do artigo 70, parágrafo único, da Constituição Federal de 1988.
Portanto, é improcedente a tentativa do recorrente de dividir a responsabilidade pelo dano ao Erário com outros eventuais corresponsáveis, até porque não consta dos autos notícia da existência de lei municipal dispondo sobre a delegação de competência do prefeito para o secretário municipal, mantendo-se, portanto, o titular máximo da administração pública local como o ordenador de despesas.
Além disso, o recorrente não demonstrou a existência de atos praticados por outros agentes públicos no âmbito da gestão dos recursos do Peja/2013 ou na prestação de contas, a despeito desta não ter sido apresentada até o presente momento, tampouco adotadas as medidas para o resguardo do Erário, em contrariedade ao Enunciado 230 da Súmula de Jurisprudência do TCU.
Em virtude disso, não prospera a alegação quanto à ausência de dano ao Erário.
De todo modo, caso o recorrente entenda subsistir a corresponsabilidade de outros gestores pelo dano apurado nos autos, poderá ingressar com ação de regresso perante o Poder Judiciário contra os demais devedores, mas, nos processos de controle externo, a solidariedade passiva é benefício do Estado, a quem, na condição de credor, é facultado exigir de um ou de todos a integralidade da dívida. 
No que tange à improbidade, são improcedentes as razões recusais apresentadas para tentar afastar a sua condenação, pois ela não foi devida à prática de ato de improbidade administrativa, mas em razão da omissão no dever de prestar contas dos recursos do Peja/2013 e do dano decorrente de ato de gestão ilegítimo ou antieconômico.
O elemento dolo exigível para os atos de improbidade administrativa é prescindível para a responsabilização dos jurisdicionados perante o TCU, cuja responsabilidade é de natureza subjetiva, caracterizada mediante a presença de simples culpa stricto sensu, sendo desnecessária a caracterização de conduta dolosa ou má-fé do gestor para que seja instado ao ressarcimento dos prejuízos causados ao Erário.
São nesse sentido os enunciados da jurisprudência selecionada extraídos dos Acórdão 2037/2022-TCU-Primeira Câmara, relator o E. Ministro Vital do Rêgo, e 4.485/2020-TCU-1ª Câmara, relator o E. Ministro Benjamin Zymler.
Outrossim, injustificável a tentativa do recorrente de reformar o acórdão condenatório com base na alegada não aplicação das circunstâncias previstas no art. 22 do Decreto-Lei 4.657/1942 (Lei de Introdução às Normas de Direito Brasileiro - Lindb) , por não ter apresentado nenhum elemento relacionado ao caso em concreto, mas tão somente alegações genéricas sobre tais circunstâncias.
Com relação ao dano ao Erário, o parecer técnico da Secex-TCE revela que os documentos apresentados pelo recorrente não são aptos à comprovação do nexo de causalidade entre os recursos repassados e as despesas realizadas.
Em linhas gerais, essa inaptidão decorre da falta de correspondência entre o período das transferências de recursos com os documentos supostamente comprobatórios, a movimentação de recursos para a conta corrente do município, a ausência de credenciamento do curso pelo Ministério da Educação, o dispêndio de recursos para a compra de produtos fora do escopo do Peja e a ausência de documentos fiscais.
Adicionalmente, verifico que as razões recursais não estão acompanhadas dos necessários esclarecimentos sobre as provas juntadas aos autos, tendo o recorrente se limitado a anexar centenas de documentos de forma aleatória, sem, no mínimo, tentar demonstrar os motivos pelos quais eles comprovariam a regularidade na aplicação dos recursos no valor histórico de R$ 503.205,00 ou, subsidiariamente, o percentual do valor recebido que estaria efetivamente comprovado.
Somado a tudo isso, reitero que não houve a apresentação de contas ao FNDE, assim como não há o parecer do Conselho de Acompanhamento e Controle Social do Fundo de Manutenção e Desenvolvimento da Educação Básica e de Valorização dos Profissionais da Educação (Fundeb) .
Conheço, portanto, do presente recurso para, no mérito, negar-lhe provimento.
Ante o exposto, voto por que o Tribunal adote o Acórdão que ora submeto à apreciação deste Colegiado.
TCU, Sala das Sessões, em 6 de dezembro de 2022.  
WALTON ALENCAR RODRIGUES 
Relator